【裁判字號】    89,上訴,1027
【裁判日期】    890504
【裁判案由】    違反槍砲彈藥刀械管制條例
【裁判全文】
臺灣高等法院刑事判決                          八十九年度上訴字第一二七號
    上  訴  人  臺灣士林地方法院檢察署檢察官
    被      告  丙○○
    指定辯護人  本院甲○
    輔  佐  人  乙○○○
右上訴人因被告違反槍砲彈藥刀械管制條例案件，不服臺灣士林地方法院八十八年度
訴字第六一一號，中華民國八十八年十二月三十一日第一審判決（起訴案號：臺灣士
林地方法院檢察署八十八年度偵字第一○三九一號）提起上訴，本院判決如左：
    主  文
上訴駁回。
    理  由
一、公訴意旨略以：被告丙○○前曾於民國八十六年間因殺人未遂案件，經臺灣士林
    地方法院判處有期徒刑二年確定，於八十八年三月十四日執行完畢，猶不知悛悔
    ，於八十八年九月初，向綽號「阿勇」之不詳姓名男子，以新臺幣（下同）三十
    五萬元之價格，購買具殺傷力之奧地利製制式九０手槍一枝和供該手槍使用之具
    殺傷力之子彈六顆，嗣即未經許可而持有之，將上述槍彈藏放於臺北市○○區○
    ○路一段一九五巷四弄四號其住處內，嗣並試射子彈一發。迨八十八年十月六日
    四時許，為警於上址查獲並扣得前揭制式手槍一枝、彈匣一個、子彈五發，因認
    被告涉犯槍砲彈藥刀械管制條例第七條第四項、第十二條第四項罪嫌。
二、按心神喪失人之行為，不罰；又其行為不罰者，應諭知無罪之判決，刑法第十九
    條第一項及刑事訴訟法第三百零一條第一項分別定有明文。又刑法上之心神喪失
    與精神耗弱，應依行為時精神障礙程度之強弱而定，如行為時之精神，對於外界
    事務缺乏知覺理會及判斷作用，而無自由決定意思之能力而言，但不以其心神喪
    失狀態毫無間斷為必要，如行為時對於事務全然缺乏知覺理會及判斷作用，而無
    自由決定意思之能力，即令其事後偶回常態，仍屬心神喪失之人。心神是否喪失
    、精神是否耗弱，乃屬醫學上精神病科之專門學問，非有專門精神病醫學研究之
    人予以診察鑑定，不足以資斷定（最高法院二六年渝上字第二三七號、二四年上
    字第二八四四號判例、四十七年度台上字第一二五三號判決參照）。
三、訊據被告丙○○固坦承持有右揭槍、彈犯行，其於警訊時供稱：「（問：這枝手
    槍及子彈物主是誰？如何獲得？做何用途？）答：是我的沒錯，槍枝是跟瘦瘦高
    高名叫阿勇的購買，並以三十五萬元購得，我是以電話連絡，電話號碼忘了，於
    今年九月初購買的，買來是做為防身，因我用安非他命怕有與人結仇，阿勇約四
    十幾歲，而槍枝是他親自送到家。（問：你是否知道手槍是管制品？不得持有？
    ）答：我知道是管制品，我只想防身用的」等語（八十八年度偵字第一○三九一
    號偵查卷第十頁背面、第十一頁正面）。於偵查時供稱：「（問：在你住處查到
    制式手槍、子彈、吸食器等物？）答：是，槍是九月初向阿勇買來，我花了三十
    五萬元買，我都放在家中，我在家只試射一發，試射防彈衣」等語（八十八年度
    偵字第一○三九一號偵查卷第二十一頁正面）。於原審審理時供稱：「我有在八
    十八年九月初向【阿勇】買槍，是電話聯絡，他送來我家，買三十五萬，槍一支
    ，子彈六顆」「（問：買槍何用？）答：防身，因對面有紅外線攝影機對著我窗
    戶，我怕被殺（問：槍放何處？）答：家中」等語（一審第二十四頁正面）。於
    本院審理時亦坦承同上所述。此外，並有該具殺傷力之奧地利製制式九０手槍一
    枝、子彈五顆扣案足資佐證，又扣案之槍彈經送鑑定，認奧地利制式九０手槍一
    枝（槍枝管制編號0000000000），係奧地利ＧＬＯＣＫＴ廠製１９型制式口徑９
    ｍｍ之半自動手槍，槍號為”ＴＢ９５８”，槍管內具陸條右旋來復線，機械性
    能良好，認具殺傷力。子彈五顆，認均係制式９ｍｍ之半自動手槍用子彈，其彈
    底標記為”Ｇ. Ｆ. Ｌ.   ＬＵＧＥＲ  ９ｍｍ”（三顆、均已試射）、”ＡＣ
    Ｐ  ９６  ９ｍｍ”（壹顆）及”ＦＣ  ８６”（壹顆）均認具殺傷力。有內政
    部警政署刑事警察局八十八年十月十日刑鑑字第一○二六二四號鑑驗通知書一份
    附卷足稽，事證已臻明確。
四、惟查被告丙○○經原審函請臺北市立陽明醫院鑑定行為時之精神狀態，其鑑定結
    果認為：被告之出生、生長、發展皆正常。其自國中一年級開始吸食強力膠，民
    國七十九年至八十年間開始吸食安非他命。其自民國七十九年至八十年間出現聽
    幻覺（男、女聲音罵、命令或威脅俞員）、視幻覺（看見閻羅王和小鬼），曾在
    聽幻覺的命令下跳樓自殺。這些精神病狀與吸食強力膠或吸食安非他命與否並無
    關連性。其曾在臺北榮民總醫院住院治療二個月，之後並未接受精神科之規則治
    療，故其症狀一直持續著。民國八十六年間，俞員在聽幻覺影響下（聲音告訴俞
    員只要殺了母親便可升天），故因持菜刀砍傷母親入獄，至民國八十八年三月十
    四日執行完畢，俞員涉嫌於民國八十八年九月初購買及持有奧地利九０手槍及子
    彈，而於民國八十八年十月六日被警方查獲。據俞員描述，其自出獄返家後，便
    發現對面大樓二、三樓之住戶以一般的攝影機及紅外線攝影機監視他（關係意念
    ），有人欲殺害他（被害妄想），故常緊畢門窗，不敢外出，並出現因被害妄想
    而產生之行為（逼對方拆除類似攝影機的東西、請徵信社調查、買槍枝自衛等等
    ），因而透過友人於民國八十八年九月初向一名綽號「阿勇」的男子購買奧地利
    制式九０手槍一枝、子彈六枚，其又因聽幻覺影響（聲音告訴他有人要搶槍），
    故將槍枝、子彈交由母親保管，母親惟恐其開槍傷人，故報警處理。鑑於俞員認
    為對面大樓住戶裝置攝影機及覺得有人要殺害他而引致之連串行為（請徵信社調
    查、對方拆除類似攝影機之物體、緊閉門窗、不敢外出、向對面大樓住戶大罵、
    購買手槍自衛等），顯見其受精神病症狀影響甚鉅，故據以推斷其購買槍枝、子
    彈當時，以及持有槍枝、子彈期間，其精神狀態當處於心神喪失，臨床診斷為「
    慢性精神病分裂病，妄想型」、「安非他命依賴」、「強力膠濫用」，此有該院
    八十八年十二月三日北市陽醫精字第八八六○七七○九○○號函及所附精神鑑定
    報告書一份在卷足佐，參以被告於八十五年間，亦曾因殺害其母乙○○○（即本
    案輔佐人）未遂，於該案審理期間，經送臺北榮民總醫院鑑定結果亦認係心神喪
    失（卷附台灣士林地方法院八十五年度訴字第一二五九號判決），輔佐人乙○○
    ○於原審及本院審理時亦陳稱：被告時好時壞，有時會躺在路上讓車壓（本院八
    十八年十二月二十四日審理筆錄），並其開庭之態度、神情觀之，堪認被告於本
    件行為時，因罹患精神分裂病，已為心神喪失之人，揆諸前揭說明，其行為不罰
    ，自應諭知無罪之判決。
五、另查前開鑑定報告意旨稱：鑑於俞員未經精神科藥物規則治療而導致其經常有精
    神病症狀，而其又在妄想或幻覺的影響下曾以菜刀砍傷其母親，並自八十八年九
    月初起持有槍械，此舉有可能造成他人生命危險，故建議應強制其至精神科住院
    治療等語，認被告確屬具高度危險性之精神病患，其母即輔佐人乙○○○已年近
    七旬，而依乙○○○所述，其本身身體狀況欠佳，根本無法約束被告（原審八十
    八年十二月二十四日審理筆錄），甚且於八十五年十二月間曾為被告持刀追砍各
    情，為恐其再為類似之違法舉措而不自知，對其自身、母親及社會治安均有高度
    危害，爰併依法宣示令入相當處所，施以監護三年，期依保安處分執行法第四十
    六條、第四十七條規定送往精神病醫院或其他醫療團體，予以適當之治療及監視
    其行動，以資矯正，俾維公安，並啟其新生。
六、原審認被告雖槍砲彈藥刀械管制條例第七條第四項、第十二條第四項罪嫌。惟因
    被告行為時已達心神喪失心神喪失之人，其行為不罰，而依刑事訴訟法第三百零
    一條第一項後段、第二項之規定，諭知無罪之判決。並審酌臺北市立陽明醫院之
    鑑定報告，認應強制被告至精神科住院治療等情，併依刑法第八十七條第一項、
    第三項之規定，宣示令入相當處所，施以監護三年，並無不合，檢察官上訴意旨
    指稱原審據以認定被告陷於心神喪失狀態之臺北市立陽明醫院鑑驗通知書，其鑑
    定結果欄第一段敘明：被告身體及神經學檢查正常；第二段敘明：被告之精神狀
    態檢查，其外表整潔，「意識清楚」「情緒表達適切」「注意力尚可」，態度合
    作，具有因聽幻覺而產生之行為，，也有因妄想而產生之行為，．．．，其「語
    言理解及表達能力佳」，其有明顯之被害妄想、．．．關係意念．．．、思考被
    得知．．．，其以前有視幻覺，目前仍有豐富的聽幻覺。其「定向感、記憶、抽
    象思考能力、計算能力尚佳」，「其一般的現實理解及判斷能力尚佳」，唯獨其
    受妄想及聽幻覺之部分之現實判斷力已有明顯障礙。是徵諸上揭情事，被告仍「
    意識清楚」「情緒表達適切」「注意力定向感、記憶、抽象思考能力、計算能力
    尚佳」「其一般的現實理解及判斷能力尚佳」，雖有視幻覺和聽幻覺之障礙，惟
    實難遽認已陷於心神喪失程度。被告於八十八年九月初以三十五萬元之價格向綽
    號「阿勇」之男子購買本案槍彈，可見其猶可為「交易行為」；又被告持有槍彈
    期間，將其母積蓄於一個月內呼朋引友花費殆盡（見前揭鑑定書第六頁），並曾
    「試射」一發子彈，且將其餘子彈「藏於房間內」，其後因恐槍彈遭搶，始將之
    交付其母保管，綜上，益見被告實末陷於心神喪失狀態。被告前曾欲殺害其母，
    經法院認定被告僅係精神耗弱之人，且認臺北榮民總醫院鑑定被告殺母時已陷於
    心神喪失程度之鑑定報告尚難全採二節，有臺灣士林地方法院八十五年度訴字第
    一二五九號判決附卷可憑，本件似亦應斟酌全案事實資料而為妥適認定，而非僅
    以前開臺北市立陽明醫院之鑑定報告為唯一之論據。況前開鑑定報告前稱：被告
    意識清楚，一般的現實理解及判斷能力尚佳云云，後卻又稱被告已陷於精神喪失
    狀態，實有矛盾，益難全採云云。然查如上所述，刑法上之心神喪失與精神耗弱
    ，應依行為時精神障礙程度之強弱而定，如行為時之精神，對於外界事務全然缺
    乏知覺理會及判斷作用，而無自由決定意思之能力者，為心神喪失，至心神是否
    喪失，乃屬醫學上精神病科之專門學問，非有專門精神病醫學研究之人予以診察
    鑑定，不足以資斷定，本件被告因認其住處對面大樓住戶裝置攝影機及覺得有人
    要殺害他而引致之連串行為（請徵信社調查、對方拆除類似攝影機之物體、緊閉
    門窗、不敢外出、向對面大樓住戶大罵、購買手槍自衛等），顯見其受精神病症
    狀影響甚鉅，故據以推斷其購買槍枝、子彈當時，以及持有槍枝、子彈期間，其
    精神狀態應係處於心神喪失，臨床診斷為「慢性精神病分裂病，妄想型」、「安
    非他命依賴」、「強力膠濫用」，再參以被告於八十五年間，亦曾因殺害其母乙
    ○○○（即本案輔佐人）未遂，於該案審理期間，經送臺北榮民總醫院鑑定結果
亦認係心神喪失，故如行為時確在心神喪失之中，即令其事後偶回常態，仍屬心
    神喪失之人。前揭對於心神喪失主要之判斷標準，應在於行為人是否具有社會判
    斷力，而所謂對於外界事務缺乏知覺理會，並非指缺乏生理之知覺意識能力，而
    係指心理之溝通感受能力。本件被告犯案時因受被害妄想之影響，缺乏現實感及
    安全感，經常有被害妄想、虛無妄想症狀，不知其行為違法，其自由意思能力顯
    有欠缺，足見被告行為時之精神，對於外界事務全然缺乏知覺理會及判斷作用，
    而無自由決定意思之能力者，其心神喪失狀態，自可確認，對其行為施以刑罰，
    已難達成社會防衛目的，依上開刑法第十九條第一項規定，其行為不罰，自應諭
    知無罪之判決，檢察官上訴無理由，應予駁回。
七、據上論結，應依刑事訴訟法第三百六十八條，判決如主文。
本案經檢察官吳慎志到庭執行職務。
中    華    民    國    八十九    年      五        月        四        日
                            臺灣高等法院刑事第十七庭
                                審判長法  官  陳  正  雄
                                      法  官  林  勤  純
    法  官  許  錦  印
右正本證明與原本無異。
如不服本判決應於收受送達後十日內向本院提出上訴書狀，其未敘述上訴之理由者並
得於提起上訴後十日內向本院補提理由書（均須按他造當事人之人數附繕本）。
                                      書記官  黃  德  煌
中    華    民    國    八十九    年      五        月        十一      日


司法院資訊處製作；財團法人民間司法改革基金會備份。
